臺灣臺北地方法院刑事判決　　　　　　　96年度易字第2518號
公　訴　人　臺灣臺北地方法院檢察署檢察官
被　　　告　乙○○
上列被告因集會遊行法案件，經檢察官提起公訴（九十六年度偵
字第一七三二號），本院判決如下：
    主  文
乙○○首謀集會經該管主管機關命令解散而不解散，仍繼續舉行
經制止而不遵從，處拘役拾日，如易科罰金，以新臺幣壹仟元
折算壹日，減為拘役拾伍日，如易科罰金，以新臺幣壹仟元折算
壹日。
    事  實
一、乙○○明知未經申請許可，不得舉行室外集會，竟為首謀，
    於民國九十五年十月五日上午在立法院召開記者會，公開呼
    籲民眾「成立倒扁義勇軍、和平義勇軍，於中秋節晚間到中
    正紀念堂、玉山官邸集體賞月」等語，假藉中秋賞月名義，
    號召不特定群眾於翌（六）日集結在臺北市中正區中正紀念
    堂大中至正門前廣場，以進行非法集會。旋於九十五月十月
    六日夜間七時許，身著「阿扁下台、良心革命」等字樣紅色
    上衣之群眾前往中正紀念堂大中至正門前廣場集結，並有群
    眾駕駛懸掛「良心革命、全民起義」宣傳看板之宣傳車前往
    現場助勢，乙○○持手提擴音設備在中正紀念堂大中至正門
    前廣場向聚集之群眾發表演說，並號召現場群眾以步行方式
    前往總統玉山官邸賞月，經現場指揮官即臺北市政府警察局
    中正第一分局仁愛路派出所所長蕭世典告知渠等行為已違反
    集會遊行法規定，於同日夜間七時二十分許為第一次舉牌警
    告，七時三十分許為第二次舉牌命令解散、七時三十三分為
    第三次舉牌制止後，乙○○仍未立即解散群眾，而與現場維
    持秩序之員警對峙，並欲強行通過警方設置於總統寓所玉山
    官邸前愛國西路、中山南路口之封鎖線，現場指揮官蕭世典
    官遂於同日夜間七時四十八分許為第四次舉牌制止、八時許
    為第五次舉牌制止，命令乙○○立即停止並解散該非法集會
    ，然乙○○拒不解散群眾，仍持續協同群眾衝撞警方封鎖線
    ，嗣於同日夜間八時四十五分許警方再對乙○○為第六次之
    舉牌制止，乙○○亦拒不解散上開非法集會。
二、案經臺北市政府警察局中正第一分局報請臺灣台北地方法院
    檢察署檢察官偵查起訴。
    理  由
一、訊據被告乙○○固坦承有於九十五年十月五日上午在立法院
    召開記者會，公開呼籲民眾「成立倒扁義勇軍、和平義勇軍
    ，於中秋節晚間到中正紀念堂、玉山官邸集體賞月」等語，
    並於九十五月十月六日夜間七時許，在中正紀念堂大中至正
    門前廣場向群眾發表演說，隨後以步行方式前往總統玉山官
    邸賞月，於愛國西路、中山南路口之與維持秩序之警員對峙
    等情，惟矢口否認有何擔任首謀而經主管機關命令解散而不
    解散之情形，辯稱：伊於九十五年十月五日在立法院所發表
    言論，係屬言論自由範圍，應受憲法保障，九十五年十月六
    日適逢農曆中秋節，乃民俗慶典，伊與數十名民眾在中正紀
    念堂大中至正門前廣場賞月，並由黃光國教授於現場講授佛
    法與人生經驗，有何「集會」之可言？伊見警方於現場不斷
    舉牌恫嚇後，現場群眾漸有不安，因而與黃光國教授離開現
    場，到四處走走，竟遭警方刻意以舉牌警告之方式，證明伊
    非法率眾遊行，警方於三分鐘內連續舉牌二次，完全違反比
    例原則，伊於愛國西路、中山南路行走時，鄰近大約有三百
    名警察擋在前方路口，伊僅單純過馬路，豈容警方以舉牌警
    告方式來證明伊非法集會與遊行，伊當時堅持行使公民於民
    主社會中自由過馬路之權利，故堅決不退讓，其後現場觀看
    民眾越來越少，約至凌晨一時半，警方接獲命令，全部撤除
    ，伊順利過馬路，再回頭獨自返家云云。經查：
  (一)被告於九十五年十月五日上午在立法院召開記者會，公開呼
    籲民眾「成立倒扁義勇軍、和平義勇軍，於中秋節晚間到中
    正紀念堂、玉山官邸集體賞月」等語，業據被告於本院審理
    中坦承不諱，復經本院於九十六年十一月二十七日勘驗ＴＶ
    ＢＳ新聞畫面光碟，被告確有發表「我們的教官基本上就是
    國安局出身的，也是情報局出身的。我們的隊長有兩棲部隊
    的，那我們現在在整個一個倒扁義勇軍呢，和平義勇軍。我
    們做的事情當然是以和平為主也許我們會有類似雲梯的東西
    ，因為你必須要，整個要跨越，所謂的一個鐵絲網。」等言
    論（見本院卷第二一頁），並有ＴＶＢＳ新聞畫面翻拍照片
    （見偵卷第二一至二六頁）及網路新聞報導（見偵卷第二七
    至二九頁）附卷足憑；又被告於九十五月十月六日夜間七時
    許在中正紀念堂大中至正門前廣場所舉辦之集會活動，並未
    依集會遊行法相關規定向主管機關臺北市政府警察局中正第
    一分局申請集會許可，業經本院依職權向臺北市政府警察局
    中正第一分局函詢無誤，有臺北市政府警察局中正第一分局
    九十六年十月二十三日北市警中正一分督字第○九六三一四
    七五七○○號函在卷可憑（見本院卷第十頁），而九十五月
    十月六日夜間七時許，身著「阿扁下台、良心革命」等字樣
    紅色上衣之群眾前往中正紀念堂大中至正門前廣場集結，並
    有群眾駕駛懸掛「良心革命、全民起義」宣傳看板之宣傳車
    前往現場助勢，被告持手提擴音設備在中正紀念堂大中至正
    門前廣場向聚集之群眾發表演說，並號召現場群眾以步行方
    式前往總統玉山官邸賞月，經現場指揮官即臺北市政府警察
    局中正第一分局仁愛路派出所所長蕭世典告知渠等行為已違
    反集會遊行法規定，於同日夜間七時二十分許為第一次舉牌
    警告，七時三十分許為第二次舉牌命令解散、七時三十三分
    為第三次舉牌制止後，被告仍未立即解散群眾，而與現場維
    持秩序之員警對峙，並欲強行通過警方設置於總統寓所玉山
    官邸前愛國西路、中山南路口之封鎖線，現場指揮官蕭世典
    官遂於同日夜間七時四十八分許為第四次舉牌制止、八時許
    為第五次舉牌制止，命令被告立即停止並解散該非法集會，
    然被告拒不解散群眾，仍持續協同群眾衝撞警方封鎖線，嗣
    於同日夜間八時四十五分許警方再對被告為第六次之舉牌制
    止，被告亦拒不解散上開非法集會等情，業據證人蕭世典於
    偵查中結證明確（見偵卷第七六、七七頁），復經本院於九
    十六年十一月二十七日、十二月四日勘驗被告於九十五年十
    月六日在中正紀念堂大中至正門前光碟片屬實（見本院卷第
    二一至四二頁及第四六至五一頁），並有現場照片附卷足憑
    （見偵卷第三一至五四頁）。
  (二)被告雖辯稱當日渠等所為係中秋民俗活動，並非集會云云，
    惟按「本法所稱集會，係指於公共場所或公眾得出入之場所
    舉行會議、演說或其他聚眾活動。」，集會遊行法第二條第
    一項規定甚明，觀諸被告等在中正紀念堂大中至正門前廣場
    之公共場所向現場數十名群眾發表演說、呼口號等行為，核
    與集會遊行法第二條所規範「集會」之定義相符，且被告等
    人於上揭時、地如係單純舉行中秋賞月活動，何須於九十五
    年十月五日上午在立法院召開記者會，公開發表「成立倒扁
    義勇軍、和平義勇軍，於中秋節晚間到中正紀念堂、玉山官
    邸集體賞月」等言論呼籲民眾前往該處聚集？且由九十五年
    十月六日夜間七時許在中正紀念堂大中至正門前廣場集結之
    群眾，部分身著「阿扁下台、良心革命」等字樣紅色上衣，
    並有群眾駕駛懸掛「良心革命、全民起義」宣傳看板之宣傳
    車前往現場助勢，被告持手提擴音設備指揮群眾坐下，並輪
    流發表演說之行為，顯已該當集會遊行法所規範之集會行為
    ，被告辯稱當日渠等所為係中秋民俗活動，顯與事實未符，
    不足採信。又所謂首謀，不限於首謀倡議之人，凡於集會現
    場參與指揮群眾，並對群眾居於領導地位之人即應屬之，本
    案被告先於九十五年十月五日上午在立法院召開記者會，公
    開發表「成立倒扁義勇軍、和平義勇軍，於中秋節晚間到中
    正紀念堂、玉山官邸集體賞月」等言論呼籲民眾於九十五年
    十月六日晚間七時前往中正紀念堂大中至正門前廣場聚集，
    且於九十五年十月六日晚間七時許在中正紀念堂大中至正門
    前廣場，有手持麥克風演說、邀請其他人演說、向警方喊話
    等行為，足見被告確屬居於領導地位之首謀無誤。被告雖稱
    有些群眾非其率領，但聚眾行為係由首謀者聚合不特定之多
    數人，隨時可以增加之謂，不限於首謀者原本邀集之人，本
    案被告既在現場闡述理念、率眾呼口號等，此舉當有凝聚人
    氣、振奮精神之意，而使現場追隨呼應者增加，故被告辯稱
    其無聚眾行為云云，亦不可採，且由警方六度舉牌並以擴音
    器請被告解散，被告猶邀集群眾於中正紀念堂大中至正門前
    廣場繼續聚集，甚且主動撥打電話邀請新聞媒體至該處採訪
    ，進而與現場維持秩序之員警對峙，多次向警方喊話，並欲
    強行通過警方設置於總統寓所玉山官邸前愛國西路、中山南
    路口之封鎖線，足見被告當時並無就地解散之意，被告明知
    警方舉牌制止，仍拒不遵從，繼續非法集會抗爭，顯有犯罪
    之故意洵無疑議。
  (三)集會遊行法係採準則主義之許可制，在不涉及集會之目的或
    內容下，以明確之法律規定，針對時間、地點及方式等形式
    要件，事前審查集會之申請，係符合憲法之精神。於準則許
    可制下，應經許可之集會而未經許可或許可後有明顯而立即
    危險之事實發生，均應依第二十五條第一項，由該管主管機
    關依第二十六條公平合理考量人民集會權利與其他法益間之
    均衡維護，在不逾越欲達成目的之必要限度下，以適當方式
    為警告、制止或命令解散（司法院大法官會議釋字第四四五
    號解釋理由書可資參照）。是集會遊行法既採事前審查制，
    特定群眾未事前提出申請而自行聚集之行為，已符合「室外
    集會」之要件，主管機關本可認定屬「違法室外集會」後，
    依同法第二十五條第一項依其「行政裁量」，為警告之「行
    政通知」與制止、命令解散之「行政處分」，此等行為性質
    上均屬主管警察機關依其機關之性質所為之行政行為。又按
    民事或刑事訴訟之裁判，以行政處分是否無效或違法為據者
    ，應依行政爭訟程序確定之。前項行政爭訟程序已經開始者
    ，於其程序確定前，民事或刑事法院應停止其審判程序，行
    政訴訟法第十二條定有明文。再按民事或刑事法院在行政爭
    訟程序確定前，既應停止其審判程序，足見行政處分是否無
    效或違法，應先由行政爭訟程序確定之。倘行政法院對於行
    政處分之違法性已有認定，民事或刑事法院就此即不得再為
    實體審查而為相左之認定，此有最高法院九十三年度台上字
    第二○一四判決可參。是行政訴訟法第十二條已揭示「行政
    自我審查」之原則，故民刑法院所受理之案件，凡以行政處
    分是否無效或違法為據者，應由認定先決事實之行政法院為
    裁判後，以該確定裁判所認定之事實供為民刑事院裁判時認
    定事實之依據，俾防止不同法院裁判結果互為牴觸之情形發
    生，亦即刑事法院於審查集會遊行法第二十九條之構成要件
    時，對主管機關如何命令解散集會、遊行，以及用何種方式
    制止其繼續進行，涉及此項解散命令之當否，為事實認定問
    題。刑事法院於論罪科刑時，就犯罪行為之構成要件是否符
    合，應為「確切」之認定，尤其對於行為須出於故意為處罰
    之要件，亦應注意及之，乃屬當然（參照司法院大法官會議
    解釋第四四五號解釋理由書），顯見該理由書所指刑事法院
    應為「確切」之認定，係涵蓋主、客觀之要件，即刑事法院
    僅得審查群眾之聚集行為是否已構成「室外集會」？是否屬
    「違法室外集會」？是否行政機關有為警告、制止、命令解
    散之處分？行為人是否構成首謀？行為人主觀是否構成故意
    等要件，至於警方舉牌之情狀、相距時間是否妥適，係屬行
    政權之範圍，非刑事法院所得審酌。故被告以主管機關上揭
    行政處分違反比例原則云云置辯，尚難解免其違反集會遊行
    法之犯行，殊無足採。
　(四)綜上所述，足見被告所辯，係事後卸責之詞，不足採信。本
　　件事證明確，被告犯行洵堪認定，應依法論科。
二、核被告所為，係犯集會遊行法第二十九條之集會經該管主管
    機關命令解散而不解散，仍繼續舉行經制止而不遵從罪。爰
    審酌憲法雖賦予人民集會遊行之權利，惟脫序之集會遊行常
    易伴隨侵害他人權益或嚴重增加社會成本支出，為兼顧言論
    自由之保障及社會秩序之維護，立法者乃制訂集會遊行法，
    而被告既身處民主法治時代，一切作為均應依法而行，不應
    任意違法侵害他人，然衡以被告雖經主管機關六次舉牌仍不
    解散，但其違法集會之過程尚稱平和，集會之規模不大，所
    生危害亦非重大，但已耗費相當警力與社會資源，以及其智
    識程度頗高，犯罪後卻飾詞狡辯，未見悔意等一切情狀，量
    處如主文所示之刑，並諭知易科罰金之折算標準。又被告犯
    罪時間係在九十六年四月二十四日之前，所犯非中華民國九
    十六年罪犯減刑條例第三條所列之罪，符合減刑條件，依中
    華民國九十六年罪犯減刑條例第二條第一項第三款減其宣告
    刑二分之一，故減為拘役十五日，並諭知易科罰金之折算標
    準。
據上論斷，應依刑事訴訟法第二百八十四條之一、第二百九十九
條第一項前段，集會遊行法第二十九條，刑法第十一條前段、第
四十一條第一項前段，中華民國九十六年罪犯減刑條例第二條第
一項第三款、第七條、第九條，判決如主文。
本案經檢察官甲○○到庭執行職務。
中　　華　　民　　國　　96　　年　　12　　月　　31　　日
　　　　　　　　　刑事第十四庭  法　官　李家慧
以上正本證明與原本無異。
如不服本判決，應於判決送達後10日內，向本院提出上訴狀。
　　　　　　　　　　　　　　　　書記官　楊文祥
中　　華　　民　　國　　96　　年　　12　　月　　31　　日
附錄本件論罪科刑法條：集會遊行法第29條
集會遊行法第29條
 (罰則 (三))
集會、遊行經該管主管機關命令解散而不解散，仍繼續舉行經制
止而不遵從，首謀者處 2 年以下有期徒刑或拘役。
